臺灣嘉義地方法院民事判決　　　　　　　　95年度訴字第31號
原　　　告　信孚產業股份有限公司
法定代理人　丙○○
訴訟代理人　汪玉蓮律師
被　　　告　鴻池實業股份有限公司
法定代理人　丁○○
訴訟代理人　戊○○
　　　　　　林德昇律師
上列當事人間請求損害賠償事件，本院於民國96年9月20日言詞
辯論終結，判決如下：
　　主　　　文
原告之訴及其假執行之聲請均駁回。
訴訟費用新台幣伍萬捌仟零貳拾肆元由原告負擔。
　　事實及理由
壹、程序方面：
    本件兩造簽定之訂購合約書第13條規定：甲乙兩方（即兩造
    ）如有異議時，以嘉義地方法院為訴訟管轄區，有原告提出
　　前開訂購合約書在卷可按（詳本院卷第7頁），揆諸前揭契
  　約條款約定，本院自有管轄權，先予敘明。
貳、原告起訴主張：
一、原告於民國90年10月22日與被告簽立訂購合約書（下稱系爭
    合約），約定購買工業用CYLINDER心管加工刀具一批，用以
    配合向訴外人益強機械股份有限公司（下稱益強公司）購買
    之內管搪孔機使用，雙方就採購品項曾有變更，最後議定購
    買品項之總價為新台幣（下同）2,066,000元，原告已給付
    訂金619,800元予被告，依系爭合約第7條約定，被告應於91
    年03月22日驗收交貨。就刀具規格部分，原告、被告及益強
    公司曾於90年10月26日三方會同約定，原告亦已支付益強公
    司訂金2,000,000元，惟被告將刀具裝置於搪孔機上試車時
    ，皆無法做出合格成品，故原告公司無法接受系爭機器及刀
    具，被告一再試車直至94年10月間，仍無法履約，原告不得
    已於94年10月28日向被告解除契約，後雙方在94年11月21日
    及12月07日召開兩次協商會議，無法獲致結論，被告復回函
    表示仍欲履行契約，原告乃於94年12月14日再度重申契約已
    解除。
二、因被告無法於契約期限即91年03月22日內，交付符合規格之
    刀具安裝在內管搪孔機，經原告以民法第229條第1項及第
    255條規定解除雙方合約後，依民法第359條、第259條第2款
    規定，被告應返還原告所給付之訂金619,800元，另依雙方
    訂購合約書第12條後段規定被告應賠償原告訂金之二倍即
    1,239,600元，共計1,859,400元；且由於被告遲延給付，致
    原告亦與益強公司合意終止契約，除同意已支付益強公司之
    2,000,000元訂金仍歸益強公司所有外，原告另再交付益強
    公司1,900,000元作為終止契約之補償，故原告總計交付益
    強公司3,900,000元，此為原告因被告遲延給付所造成之損
    害，依民法第229條第1項及同法第231條規定，應由被告負
    損害賠償責任。爰提起本訴，並聲明：(一)被告應給付原告5,
    759,400元，並自起訴狀繕本送達翌日起至清償日止，按年
    息百分之5計算之利息；(二)訴訟費用由被告負擔；(三)原告願
    提供擔保，請准宣告假執行。
三、對被告抗辯所為之陳述：
  (一)被告無法於契約期限內即91年03月22日交付符合規格，且經
    測試合格之刀具安裝在向益強公司購置之內管搪孔機，說明
    如下:
　1.原告向益強公司買機器，並向被告買刀具，而刀具要裝到益
  　強公司之機器，因此刀具及益強公司的設備均需配合，起訴
    書附件三之協議書所載的規格是益強公司要配合的，故益強
    公司之搪孔機係要配合刀具之規格所特製的，此亦經益強公
    司之廠長乙○○所證，而甲○○亦證稱，當初買的刀具是要
    改善產品，即原告之內管需要精密加工，經加工後孔內之粗
    糙度須達RA=0.4um以下且孔內不得有刮傷之痕跡，故才向益
    強公司與被告訂購搪孔機及購買刀具，因被告公司應提供合
    格之刀具以供原告所購買之內管搪孔機測試使用。
  2.益強公司所提供之搪孔機要能夾住欲加工之內管，被告之刀
    具要深入進去原告公司所提供之內管內，把預留之孔磨得光
    滑度達RA粗度=04um以下，且內管不得有刮痕，本件內管共
    有四個尺寸即28.6（+0.07+ 0.02）、42.87（+0.07+0.02）
    、50.8（+0.07+0.02）、65（+0.07+0.02）。被告雖提出
    28.632～28.635、28.630～28.633（僅二支內管合格），三
    方簽名之測試報告，惟該測試報告並無日期（且無表面粗糙
    度0.4以下之記載），原告亦未於91年03月22日之前收到上
    開28.6及42.9驗收合格之測試報告。
  3.原告認為有瑕疵之部分：
    (1)關於內徑50.8mm部份：
      非其他內徑小的有通過，50.8mm就沒問題，於92年10月29
      日甲○○寄給被告的電子郵件稱：50.8mm及65mm產生不穩
      定之切屑，故被告稱50.8mm未經測試且已合格並不實在。
    (2)關於內徑65mm部份：
      被告雖提出一支之測試合格報告，惟日期是94年10月24日
      ，早超過系爭合約約定之91年03月22日。況關於內徑65部
      份，94年01月28日、94年02月02日測試時仍有切屑卡於刀
      具排屑槽內，且刀刃口崩裂；另94年10月11日被告傳真給
      原告之測試報告稱：第件表面出現類似導條摩擦內徑
      壁。首件：表面情況：仍出現上述異常；而94年05月17日
      之測試報告載：加工結果：無法排屑，孔壁有異常刮痕；
      另94年10月17日之測試報告載：切屑無法排出，第件
      表面出現類似導條摩擦內徑壁，首件：表面情況，仍出現
      上述異常；另94年10月18日之測試報告：仍不合格。94年
      10月24日測試報告：測了好多支皆載：切屑卡在刀槽與導
      條間，故非如被告所言65mm部份已於94年10月24日測試合
      格。
    (3)又按所提出之內徑65mm之千金頂樣本二件所示，標示短的
      部份加工材料經檢驗硬度皆未達18度～25度，經被告之刀
      具加工後表面光滑，刀屑可順利排出，然標示Ｂ部份加工
      材料經檢驗硬度在18.6度～19.0度，惟經被告刀具加工後
      呈現無法斷屑之情況，內部有紋路，故無法斷屑非因材質
      硬度未達18度～25度，故內部呈現不光滑之刮痕，即切削
      無法順利排出，與材質之硬度有無達到18~25度無必然關
      係。
　(二)因原告向益強公司訂購之內管搪孔機須與向被告訂購之工業
  　用CYLINDER心管加工刀具配合才能使用，故三方早於91年10
  　月26日就刀具的規格作約定，而益強公司業已提供合於規格
    之內管搪孔機置於益強公司內，而原告亦支付訂金2,000,00
    0元予益強公司，惟被告將刀具裝置於益強公司之搪孔機上
    試車時，皆無法做出合格成品，故原告無法接受該搪孔機及
    刀具。
、被告則以：
一、依訂購合約書，買賣物名稱為「工業用CYLINDER心管加工刀
    具一批」，交貨日期為91年3月22日，被告已依合約第7條交
    貨日期如期交貨，而刀具本身並無瑕疵。且係原告同意被告
    將原告之工件（測試用）20支，於90年12月11日逕寄送德國
    瑪帕公司（MAPAL）作測試，德國瑪帕公司於91年2月26日回
    覆，於一週內進行測試，刀具與工件在德國進行測試為原告
    所同意，故交貨期日兩造已有所變更，然亦非如原告主張被
    告驗收交貨逾期。
二、又兩造於90年10月22日簽立訂購合約，而原告係於90年9月
    20日向益強公司購買內管搪孔機，合約上有檢驗標準及特別
    附註：「切削油及刀具由信孚提供」，可見原告先向益強公
    司訂購機器，再向被告訂購刀具。而兩造訂購合約書上，並
    未註明被告出售之刀具必須配合益強公司之機器，故刀具與
    機器是否配合，其責任應係在原告或益強公司，就刀具本身
    之瑕疵始為被告所應負之責。且原告自承「將刀具裝置於益
    強公司之搪孔機上試車時，皆無法做出合格成品，故原告公
    司無法接受系爭機器及刀具」，益見應為搪孔機之功能出問
    題，而原告既非向被告購買機器，則機器之功能不能發揮或
    機器與刀具無法配合，責任應不在被告。
三、工件材質硬度的穩定性是影響切屑形狀及排屑性的原因之一
    ，而原告提供之工件硬度不穩定，或材質硬度不均或不夠，
    致斷屑不完全等情，亦經原告之經理甲○○、益強公司廠長
    乙○○於本院作證時及原告95年5月1日之陳報狀提及。另外
    ，搪孔機的機床主軸轉數、切線速度、進刀率、退刀率、水
    壓力、水流量均影響斷屑之情形，因為被告的刀具動作是藉
    由搪孔機機床的主軸轉動與機床的前後動作所產生，切屑的
    流動需要由機床的泵浦將水輸送到加工孔內，藉由其產生之
    壓力與流量將切屑排出，所以刀具是被機床主軸旋動的動作
    及機床前進後退的動作所帶動。被告依約將刀具交付之原告
    指定之益強公司後進行測試，然原告交付材質硬度不符之工
    件，導致切屑無法與原始設計配合，乃更改搪孔機機床的相
    關條件，例如以相同的機床主軸轉數，測試不同的機床前進
    速度，或以相同的機床前進速度，測試不同的機床主軸轉數
    ，或改變機床數據（包括機床主軸轉數、機床前進速度、機
    床泵浦的壓力與流量），而上開所更改者均係機床條件，並
    非更改刀具本身，加上原告所提供之工件材質硬度不穩定，
    造成測試延宕應係可歸責於原告之因素。乃聲明：(一)原告之
    訴駁回；(二)訴訟費用由原告負擔；(三)如為不利被告之判決，
    願供擔保請准宣告免為假執行。
肆、本件依民事訴訟法第270條之1第1項第3款規定，整理並協議
    兩造不爭執事項暨簡化爭點為：
一、兩造不爭執之事項
　(一)原告前於90年9月20日與訴外人益強公司簽立訂購合約書，
  　約定購買內管搪孔機，原告已將訂金2,000,000元給付與訴
    外人益強公司。
　(二)原告於90年10月22日與被告簽立系爭合約，約定購買工業用
    CYLINDER心管加工刀具一批（四種規格，內徑分別為28.6mm
    、42.87mm、50.8mm、65mm），約定買賣總價為2,066,000元
    ，原告已給付訂金619,800元予被告。被告提供的刀具是向
　　德國進口，被告僅是代理商，就所進口的刀具不作任何加工
  　。
　(三)系爭合約第7條記載「交貨日期：中華民國91年3月22日」；
    第12條記載「乙方（即被告）逾期交貨時，逾期達一個月以
    上時，甲方得取消合約，乙方應賠償甲方（即原告）訂金之
    二倍。」；第17條記載「驗收條件以甲方所提供之H系列心
    管圖面為標準，主要目的以確保滾光後之表面合於圖面要求
    或省略滾光之步驟以達上述要求。」。
　(四)原告向被告購買工業用CYLINDER心管加工刀具一批，目的係
    為配合其向訴外人益強公司訂購之內管搪孔機使用，將被告
    的刀具裝在搪孔機上，加工切削原告的工件，以增加原告工
    件的精密度及要求的尺寸。
　(五)原告與訴外人益強公司於95年1月18日簽訂協議書合意終止
    前開90年9月20日內管搪孔機之訂購合約，協議書第2點記載
    ：已製成之內管搪孔機所有權歸益強公司所有；第3點則記
    載：「甲方（即原告）同意已交付之訂金2,000,000元仍歸
    乙方（即益強公司）所有，甲方不得請求歸還，甲方另再交
    付乙方1,900,000元作為終止合約之補償。」，故原告交付
    訴外人益強公司之金額總計為3,900,000元。
　(六)原告、被告及訴外人益強公司於90年10月26日三方會同指派
  　代表協議，並簽立「信孚H型心管深孔加工機精度條件」之
    書面內容。
　(七)被告交付內徑規格為28.6mm、42.87mm之刀具，業經原告、
    被告及訴外人益強公司指派代表會同驗收合格，並經三方代
    表簽名；內徑規格為65mm之刀具，經被告提出日期為94年10
    月24日測試一支合格之測試報告；內徑規格為50.8mm之刀具
    則無測試合格的報告。
　(八)原告已於94年10月28日發函給被告表示解除系爭合約。
　(九)上開事項，業據原告提出系爭合約、報價單、統一發票、原
    告與益強公司之訂購合約書、估價單、信孚H型心管深孔加
    工機精度條件之書面、原告於94年10月28日解除契約之函文
    、原告與益強公司合意終止契約之協議書為證（詳本院卷第
    7至31、42至45頁），且為被告所不爭執，並提出內徑28.6
    mm、42.87mm刀具之測試合格報告，及內徑規格為65mm刀具
    於94年10月24日測試一支合格之測試報告為憑（詳本院卷第
    56至59頁），堪信屬實。
二、經兩造協議簡化之爭點
　(一)被告是否於系爭合約第7條所訂交貨日期91年3月22日前，已
  　將四種規格之刀具交付給原告？
　(二)系爭合約第7條約定之91年3月22日，係僅交貨即可，抑或須
  　將刀具測試完成？
　(三)被告交付之刀具，是否符合系爭合約約定之驗收條件？
　(四)被告交付之刀具，是否必須與原告向益強公司訂購之內管搪
  　孔機配合使用，所提出之刀具才符合債之本旨？
　(五)原告提供之工件，是否係導致無法做出合格成品之原因？
伍、本院得心證之理由：
一、被告是否於系爭合約第7條所訂交貨日期91年3月22日前，已
  　將四種規格之刀具交付給原告？
  　曾任原告採購經理之證人甲○○於本院證稱：這個業務是我
    負責的，四種規格的刀具，都有在合約約定的交貨時間左右
    送到益強公司，雖然合約書所載的交貨地點係原告的公司，
    但我要求他們送到益強公司，因為可以配合刀具與搪孔機設
    備的測試等語（詳本院卷第103、104頁）。依證人甲○○前
    揭證述，系爭合約雖約定交貨地點在原告之公司，惟為便利
    配合刀具及搪孔機之測試，乃更改交貨地點，指示被告將四
    種規格的刀具均送至強益公司，則被告依原告之指示，於系
    爭合約所訂日期，將四種規格刀具均送至原告指示更改後之
    交貨地點，自屬如期交付無誤。
二、系爭合約第7條約定之91年3月22日，係僅交貨即可，抑或須
    將刀具測試完成？
    系爭合約第7條記載「交貨日期：中華民國91年3月22日」；
    第17條記載「驗收條件以甲方所提供之H系列心管圖面為標
    準，主要目的以確保滾光後之表面合於圖面要求或省略滾光
    之步驟以達上述要求。」等情，有原告提出之系爭合約在卷
    可按（詳本院卷第7頁）。依系爭合約文義觀之，兩造就交
    貨之日期及驗收條件均有所約定，惟並未約定交付刀具之時
    即必須驗收合格之條件。且本院訊之證人甲○○：合約書所
    載的交貨日期，是只要交貨即可，或是還要測試完成？證人
    甲○○證稱：當時沒有想那麼多，一般而言，在合約書交貨
    日期，對方公司應將貨送到約定地點，我們測試好再送回公
    司等語（詳本院卷第104、105頁），由證人甲○○前揭證述
    ，可知原告雖要求被告如期交貨，惟對於測試完成部分，則
    未約定特定之日期或期限，益證兩造於訂立系爭和約書時，
    對於被告在約定日期交貨時必須驗收合格一情，並未有所約
    定。兩造對於交貨時必須驗收合格一節，既未特別約定，原
    告自不得將契約條文片面擴張解釋。基此，依系爭合約第7
    條文義記載觀之，該條顯係單純約定交貨日期，應堪認定。
    則原告以被告交付刀具時，未同時符合驗收條件，主張被告
    給付遲延云云，尚無可採。
三、被告交付之刀具，是否符合系爭合約約定之驗收條件？
    查系爭合約第17條記載：驗收條件以原告所提供之H系列心
    管圖面為標準，主要目的以確保滾光後之表面合於圖面要求
    或省略滾光之步驟以達上述要求等語。因此，依系爭合約約
    定，被告交付之刀具，必須符合原告之H系列心管圖面標準
    ，方屬驗收合格。然自被告交付四種規格刀具迄今，僅規格
    為28.6mm、42.87mm之刀具，經原告、被告及訴外人益強公
    司指派代表會同驗收合格；內徑規格為65mm之刀具，經被告
    提出日期為94年10月24日測試一支合格之測試報告；而內徑
    規格為50.8mm之刀具則無任何測試合格報告等情，業據被告
    提出規格為28.6mm、42.87mm、65mm測試合格之報告為憑，
    且與證人甲○○於本院證稱：規格為28.6mm、42.87mm的刀
    具有達到合約書第17條之要求，規格為65mm的刀具直到94年
    9月間才快要好等語相符（詳本院卷第56至59、104頁），復
    為原告所不爭執，堪信屬實。因此，被告交付四種規格之刀
    具，僅其中內徑規格為28.6mm、42.87mm、65mm之三種規格
    刀具經測試合格，至於內徑規格為50.8mm的刀具，迄今並無
    任何測試合格報告，雖被告辯稱內徑大的刀具較難測試合格
    ，因此65mm內徑的刀具經測試合格，50.8mm內徑的刀具亦必
    然合格云云，惟被告前揭主張，並無證據以實其說，則內徑
    為50.8mm的刀具是否符合系爭合約所定之驗收條件不明，尚
    難僅憑內徑65mm的刀具測試合格，即逕認內徑50.8mm的刀具
    亦屬合格。
四、被告交付之刀具，是否必須與原告向益強公司訂購之內管搪
  　孔機配合使用，所提出之刀具才符合債之本旨？
　　原告主張其與被告及訴外人益強公司於90年10月26日三方會
  　同指派代表協議，並簽立「信孚H型心管深孔加工機精度條
    件」書面之事實，業據提出「信孚H型心管深孔加工機精度
    條件」書面為憑（詳本院卷第26頁），且為被告所不爭執，
    堪可採信。惟原告主張三方會同指派代表協議之目的，係因
    為刀具必須配合益強公司的內管搪孔機使用，乃三方會同約
    定刀具規格云云，亦為被告所否認。查證人乙○○即益強公
    司廠長於本院證稱：「信孚H型心管深孔加工機精度條件」
    協議書是我簽的，因為設備採購的式樣不是標準的，我作製
    造工具的的廠商要和刀具配合，因為兩造的產品我們不瞭解
    ，所以須要三方面達成協議，但協議書所載的規格是我們公
    司要配合的，協議書所載的規格，都是我們公司要製作的規
    格等語（詳本院卷第98、99頁）。由證人乙○○前揭所述，
    可知三方會同協議的目的，係訴外人益強公司為了配合被告
    刀具，而會同協商內管搪孔機應製作之規格。然原告竟指該
    次係協議被告刀具應配合搪孔機之規格，顯與事實不符，無
    足憑採。再參諸原告先於90年9月20日與訴外人益強公司簽
    立訂購合約書購買內管搪孔機，再於同年10月22日與被告簽
　　立系爭合約，且系爭合約書就驗收條件部分，亦僅約定刀具
  　須符合原告提供之H系列心管圖面標準，然並未約定被告之
    刀具必須與搪孔機配合使用，況且，四種刀具規格已於系爭
    合約書約定內徑為28.6mm、42.87mm、50.8mm、65mm無訛，
    則原告主張三方協議之目的，係規範刀具規格應配合搪孔機
    使用云云，亦屬無據。基此，原告徒執規範訴外人益強公司
    搪孔機規格之協議，逕指為三方協議目的，係規範被告刀具
    規格，並約定刀具應配合益強公司搪孔機使用云云，無足憑
    採。
五、原告提供之工件，是否係導致無法做出合格成品之原因？
  (一)被告提出四種規格之刀具，僅內徑規格為28.6mm、42.87mm
    之刀具經三方會同驗收合格，內徑規格為65mm之刀具，經被
    告提出日期為94年10月24日測試一支合格之測試報告，而內
    徑規格為50.8mm之刀具則無任何測試合格報告等情，已如前
    述，然而，刀具無法測試合格之原因，攸關責任歸屬所在，
    自有究明之必要。按當事人主張有利於己之事實者，就其事
    實有舉證之責任，民事訴訟法第277條前段定有明文。原告
    主張刀具無法測試合格的原因，係因刀具品質有瑕疵云云，
    已為被告否認。參諸證人乙○○於本院證稱：初期設備做好
    後，以28.6mm、42.87mm規格試機是成功的，50.8mm、65mm
    規格後來有成功，但沒有在時間之內，因為原告工件的材質
    硬度不均或不夠，導致斷屑不完全，原告工件的材質與被告
    的刀具，都有可能是斷屑不完全的原因等語（詳本院卷99頁
    ）；曾任原告採購經理之證人甲○○於本院亦證述：被告提
    出刀具的尺寸是標準的，但原告的工件硬度不穩定，影響到
    測試斷屑的結果，我有向原告的設計課部門講，但沒有書面
    報告，也沒有向被告講是原告的工件品質不穩定等語（詳本
    院卷第104頁）。本院復參諸被告提供的刀具，係向德國進
    口，被告僅是代理商，就所進口的刀具不作任何加工一情，
　　為兩造所不爭執，且被告的刀具必須裝在益強公司之搪孔機
  　上，設定機床主軸轉數、切線速度、進刀率、退刀率、水壓
    力、水流量等條件之後，加以切削原告之工件，達到原告要
    求之尺寸及增加原告工件之精密度。因此，被告刀具之切削
    過程中，顯然有多種因素均可能影響斷屑是否完全，參以證
    人乙○○及甲○○前揭證述，亦無法排除斷屑不完全係出於
    原告工件品質及硬度不穩定所致。然原告就測試過程中斷屑
    不完全之原因，未能舉證已排除係出於原告工件品質不穩定
    ，或係出於搪孔機設定使用等原因，則原告主張不完全給付
    係可歸責於被告云云，無足憑採。
  (二)至於原告雖主張被告因刀具有瑕疵而送回德國公司測試云云
    ，然為被告所否認，辯稱：送回德國測試的是原告的工件，
    不是被告的刀具等語，此亦經證人甲○○證稱：我要求將原
    告的工件送至德國刀具公司測試，送至德國測試的物品，係
    原告的工件，沒有經過刀具加工的工件，因為德國比較專業
    ，測試的數據與我們不同，德國測試的數據可以供原告參考
    等語（詳本院卷第105頁），是原告主張被告曾將刀具送回
    德國測試，據此主張被告之刀具有瑕疵云云，顯與事實不符
    ，難以憑採。
六、綜上所述，原告雖以被告未能於如期交貨，且未能於交貨當
    日符合驗收條件，主張被告應負給付遲延及不完全給付責任
    等語，然本院依系爭合約文義觀之，認兩造僅約定交貨日期
    ，並未約定須同時驗收合格，而被告亦於所訂日期前，將刀
    具送至原告指示之交貨地點，足見刀具均已如期交貨。再參
    以被告之刀具切削原告工件的過程中，斷屑是否完全可能遭
    多種因素影響，然原告就測試過程中斷屑不完全之原因，未
    能舉證係出於被告刀具品質瑕疵所致，則原告主張不完全給
    付係可歸責於被告云云，亦無可採。從而，原告依民法第22
    9條第1項及同法第231條規定，主張被告應負不完全給付或
    給付遲延之責任，並請求被告應給付原告5,759,400元，並
    自起訴狀繕本送達翌日起至清償日止，按年息百分之5計算
    之利息，為無理由，應予駁回。又本件既為原告敗訴判決，
    則其假執行之聲請亦失所附麗，應併予駁回。
陸、本件待證事實已臻明確，兩造其餘之攻擊防禦方法及舉證，
    經本院斟酌後，認於判決結果已不生影響，爰不一一詳為論
    述。
柒、末按法院為終局判決時，應依職權為訴訟費用之裁判，民事
    訴訟法第87條第1項定有明文。本件第一審裁判費58,024元
    ，應由敗訴之原告負擔，爰判決如主文第二項所示。
捌、據上論結，原告之訴為無理由，依民事訴訟法第78條、第87
    條第1項，判決如主文。
中　　華　　民　　國　　96　　年　　 9　　月　　29　　日
                  民二庭法　官　林中如
中　　華　　民　　國　　96　　年　　 9　　月　　29　　日
                        書記官  陳湘蓉
如對本判決上訴須於判決送達後20日內向本院提出上訴狀
以上正本係照原本作成。
